ACORDAO-COMPLETO-2340396

ACÓRDÃO 1417/2019 ATA 3/2019 - PRIMEIRA CÂMARA

VISTOS, relatados e discutidos estes autos que tratam de ato de concessão de aposentadoria emitido pela Universidade Federal de Santa Catarina em favor do ex-servidor Francisco Airton Garcia;
ACORDAM os Ministros do Tribunal de Contas da União, reunidos em Sessão da 1ª Câmara, nos termos dos arts. 71, inciso III, da Constituição Federal, 1º, inciso V, e 39, inciso II, da Lei 8.443/1992 e 260, §§ 1º, do RITCU e ante as razões expostas pelo Relator, em:
9.1. considerar ilegal, o ato de concessão de aposentadoria a Francisco Airton Garcia (XXX.156.539-XX) , recusando seu registro;
9.2. dispensar a devolução dos valores indevidamente recebidos até a data da ciência pela Universidade Federal de Santa Catarina, do presente acórdão, com base no Enunciado 106 da Súmula da Jurisprudência do TCU;
9.3. determinar à Universidade Federal de Santa Catarina que:
9.3.1. faça cessar os pagamentos decorrentes do ato impugnado, comunicando ao TCU, no prazo de 15 (quinze) dias, as providências adotadas, nos termos dos arts. 262, caput, do Regimento Interno do TCU, 8º, caput, da Resolução-TCU 206/2007 e 19, caput, da Instrução Normativa-TCU 78/2018;
9.3.2. esclareça ao interessado que ele poderá:
9.3.2.1. optar por permanecer na inatividade, desde que seja providenciada alteração na fundamentação legal da sua concessão, de forma a contemplar a regra prevista no art. 40, §1°, inciso III, alínea "b", da Constituição Federal e calculando-se os proventos nos termos do art. 40, §§ 3º e 17, da Constituição Federal, e art. 1º da Lei 10.887/2004, na proporção 23/35; ou
9.3.2.2. retornar à atividade para ampliar a proporção de seus proventos até a idade limite de 75 anos, definida para a aposentadoria compulsória pela Lei Complementar 153, de 3 de dezembro de 2015. Nesse caso a nova aposentadoria se dará pelas regras vigentes no momento da inativação;
9.3.3. informe ao interessado que no caso de não provimento de recurso eventualmente interposto, deverão ser repostos os valores recebidos após a ciência deste acórdão pela Universidade Federal de Santa Catarina;
9.3.4. comunique imediatamente ao interessado o teor do presente acórdão, notadamente no que diz respeito aos esclarecimentos emitidos, encaminhando ao TCU, no prazo de 30 (trinta) dias, comprovante da data de ciência pelo interessado, nos termos do art. 4º, § 3º, da Resolução-TCU 170/2004;
9.3.5. no caso de haver opção pela aposentadoria com proventos proporcionais, nos termos sugeridos no subitem 9.3.2.1 supra, emita novo ato, submetendo-o ao TCU, no prazo de 30 (trinta) dias, nos termos dos arts. 262, § 2º, do Regimento Interno do TCU, c/c o art. 19, § 3º, da Instrução Normativa-TCU 78/2018.
9.4. determinar à Secretaria de Fiscalização de Pessoal que monitore o cumprimento das determinações especificadas no item 9.3 (e subitens) deste acórdão.

Ato de concessão de aposentadoria emitido pela Universidade Federal de Santa Catarina. Apreciação para fins de registro.

Primeira Câmara

Universidade Federal de Santa Catarina.

3. Interessado: Francisco Airton Garcia (XXX.156.539-XX).

13.1. Ministros presentes: Walton Alencar Rodrigues (Presidente), Benjamin Zymler, Bruno Dantas e Vital do Rêgo (Relator).
13.2. Ministro-Substituto presente: Weder de Oliveira.

ACORDAO-COMPLETO-2384645

Acórdão 2448/2021 - Primeira Câmara

VITAL DO RÊGO

Adoto como relatório, com os devidos ajustes de forma, a instrução de peça 14, elaborada no âmbito da Secretaria de Fiscalização de Pessoal, com a qual, se manifestou de acordo, o corpo gerencial daquela unidade técnica especializada (peça 15) , a seguir transcrita:
INTRODUÇÃO
1.	Trata-se de ato de concessão de aposentadoria de Francisco Airton Garcia (CPF XXX.156.539-XX) , ex-servidor da Universidade Federal de Santa Catarina.
2.	O ato foi submetido, para fim de registro, à apreciação do Tribunal de Contas da União (TCU) , de acordo com o art. 71, inciso III, da Constituição Federal. O cadastramento e a disponibilização ao TCU ocorreram por intermédio do Sistema de Apreciação e Registro de Atos de Admissão e Concessões, na forma dos arts. 2º, caput e incisos I a VI, e 4º, caput, da Instrução Normativa - TCU 78/2018.
HISTÓRICO
3.	Em 2011, esta Unidade Técnica encaminhou o Ofício SEFIP-D 2136 (peça 1) , solicitando os seguintes esclarecimentos e/ou documentos:
1 - A respeito da vantagem de código "4-2-0296-1", denominada "DEC JUDICIAL URP 26.050", no valor de R$ 517.045,00:
- Cópia da Ação Judicial que concedeu a vantagem (petição inicial, defesa, sentença, recursos, decisões de segundo grau e certidão de trânsito em julgado, se houver) . 
2 - A respeito da acumulação das vantagens de código "4-2-8611-1", denominada "VANT ART 193 L.8112 - FC5", no valor de R$ 1.005.630,00 e da vantagem de código "4-2-8664-2", denominada "GADF", no valor de R$ 284.678,00:
- Esclarecer as razões da acumulação indevida; 
3 - A respeito da averbação do tempo de serviço na condição de "ALUNO APRENDIZ, REMUNERADO À CONTA DO ORÇAMENTO (SÚMULA TCU Nº 96) " no total de 06 anos 07 meses e 03 dias:
- cópia da certidão de tempo de serviço de aluno-aprendiz, e dos documentos que comprovem o labor do estudante na execução de encomendas recebidas pela instituição de ensino, com menção expressa do período trabalhado e da remuneração percebida, conforme estabelece o Subitem 9.3 do Acórdão 2024/2005-TCU-Plenário. A documentação enviada deve atender as disposições contidas nas Decisões TCU nº 558/02, da 1ª Câmara, nº 628/02, da 2ª Câmara e no Acórdão 2024/2005-TCU-Plenário, que, em resumo, são as seguintes: a) a remuneração do aluno deve ter sido à conta de dotação orçamentária; b) a simples percepção de auxílio financeiro ou em bens não é condição suficiente para caracterizar a condição de aluno-aprendiz, uma vez que pode resultar da concessão de bolsas de estudo ou de subsídios diversos concedidos ao aluno; c) a certidão emitida deve considerar apenas os períodos nos quais o aluno efetivamente laborou, ou seja, é indevido o cômputo do período de férias escolares; d) não se admite a existência de aluno-aprendiz para as séries iniciais anteriormente à edição da Lei n.º 3.552, de 16 de janeiro de 1959, a teor do art. 4º do Decreto-Lei n.º 8.590, de oito de janeiro de 1946.
4.	Em resposta, a UFSC enviou os documentos anexados à peça 5.
5.	Tendo em vista a existência de contagem de tempo de aluno-aprendiz e os ditames do Acórdão 587/2011-TCU-Plenário, de relatoria do Ministro Valmir Campelo, esta Unidade Técnica encaminhou o Ofício 3.303/2017-TCU/Sefip (peça 8) ao interessado, com vistas a assegurar a oportunidade do uso das garantias constitucionais do contraditório e da ampla defesa, acerca da insuficiência na comprovação dos requisitos exigidos na legislação para o cômputo do tempo de serviço na condição de aluno aprendiz (6 anos, 7 meses e 3 dias) , conforme entendimento deste Tribunal de Contas (Súmula TCU 96 e Acórdão 2024/2005-TCU-Plenário, cujo relator foi o Ministro Lincoln Magalhães da Rocha) .
6.	O comprovante de recebimento do expediente está anexado à peça 9. A resposta do ex-servidor está acostada à peça 10.
EXAME TÉCNICO
7.	O ex-servidor Francisco Airton Garcia (CPF XXX.156.539-XX) aposentou-se no cargo de Professor do Ensino Básico Tecnológico em 28/12/1993 aos 41 anos de idade, após 30 anos de tempo de serviço, com proventos proporcionais a 30/35.
8.	No referido ato, consta o total de 6 anos, 7 meses e 3 dias relativos a tempo de aluno-aprendiz.
Do tempo de aluno-aprendiz
9.	A jurisprudência pacífica do TCU a respeito do tema foi consolidada no Enunciado 96 da Súmula da Jurisprudência da TCU, cuja redação original remonta a 1976. A redação atual, aprovada em 1994, é transcrita a seguir:
Conta-se para todos os efeitos, como tempo de serviço público, o período de trabalho prestado, na qualidade de aluno-aprendiz, em Escola Pública Profissional, desde que comprovada a retribuição pecuniária à conta do Orçamento, admitindo-se, como tal, o recebimento de alimentação, fardamento, material escolar e parcela de renda auferida com a execução de encomendas para terceiros.
10.	 Por meio do Acórdão 2024/2005-TCU-Plenário, relator Lincoln Magalhães da Rocha, foram detalhados os seguintes parâmetros para verificação do atendimento àquele enunciado:
 (...) 
9.3. determinar à Secretaria Federal de Controle Interno que oriente as diversas escolas federais de ensino profissionalizante no sentido de que:
9.3.1. a emissão de certidão de tempo de serviço de aluno-aprendiz deve estar baseada em documentos que comprovem o labor do então estudante na execução de encomendas recebidas pela escola e deve expressamente mencionar o período trabalhado, bem assim a remuneração percebida;
9.3.2. a simples percepção de auxílio financeiro ou em bens não é condição suficiente para caracterizar a condição de aluno-aprendiz, uma vez que pode resultar da concessão de bolsas de estudo ou de subsídios diversos concedidos aos alunos;
9.3.3. as certidões emitidas devem considerar apenas os períodos nos quais os alunos efetivamente laboraram, ou seja, indevido o cômputo do período de férias escolares;
9.3.4. não se admite a existência de aluno-aprendiz para as séries iniciais anteriormente à edição da Lei n.º 3.552, de 16 de janeiro de 1959, a teor do art. 4º do Decreto-lei n.º 8.590, de 8 de janeiro de 1946.
11.	 Os parâmetros detalhados no Acórdão 2024/2005-TCU-Plenário (relator Lincoln Magalhães da Rocha) , foram confirmados por julgados posteriores do TCU, a exemplo dos Acórdãos 8.679/2011 (relator Valmir Campelo) , 3.608/2013 (relator Benjamin Zymler) e 1.952/2014 (relator Augusto Sherman) da Primeira Câmara e 5.790/2011 (relator Raimundo Carreiro) da Segunda Câmara.
12.	 Tendo em vista que a aposentadoria em comento foi concedida em 28/12/1993, cabe observar o entendimento do STF no sentido de que, nas aposentadorias concedidas anteriormente ao Acórdão 2024/2005-TCU-Plenário, deve ser exigido tão somente o atendimento dos requisitos então vigentes, ou seja, aqueles do Enunciado 96 da Súmula da Jurisprudência do TCU (MS - STF 32.245-DF, MS - STF 28.105-DF, MS - STF 31.477-DF, MS - STF 27.476-DF, MS - STF 30.453-DF, MS - STF 28.576-DF, MS - STF 27.615-AL, MS - STF 29.069-DF e MS - STF 28.399-DF) .
13.	 Cabe, assim, no presente caso, verificar o atendimento dos requisitos do Enunciado 96 da Súmula da Jurisprudência do TCU. A redação atual, aprovada em 1994 e vigente quando da emissão do ato, é transcrita novamente a seguir:
Conta-se para todos os efeitos, como tempo de serviço público, o período de trabalho prestado, na qualidade de aluno-aprendiz, em Escola Pública Profissional, desde que comprovada a retribuição pecuniária à conta do Orçamento, admitindo-se, como tal, o recebimento de alimentação, fardamento, material escolar e parcela de renda auferida com a execução de encomendas para terceiros.
14. Transcritos os requisitos então exigíveis, após análise das certidões e documentos juntados à peça 5, p. 6-7, não se verificou menção a todos os requisitos previstos no Enunciado 96, visto que não há informação a respeito da percepção de parcela de renda auferida com a execução de encomendas para terceiros.
Das alegações de defesa
15.	 Em sua defesa, o interessado apresentou, em suma, alega que a averbação do tempo de serviço de aluno aprendiz foi efetuada de acordo com a Súmula 96 desta Corte de Contas, que era o referencial vigente à época da concessão em comento (peça 10) .
16.	 Conforme já exposto no item 14, não há informação a respeito da percepção de parcela de renda auferida com a execução de encomendas para terceiros.
17.	 Desta forma, o ato em questão deve ser considerado ilegal, tendo seu registro negado.
18.	 Registre-se, ainda, que, com a exclusão do tempo de aluno-aprendiz (6 anos, 7 meses e 3 dias) , o tempo total para aposentadoria passa a ser de 23 anos, 8 meses e 8 dias, insuficiente para aposentar-se sob qualquer fundamento legal. Assim, restaria ao interessado optar por retornar à atividade e cumprir o tempo que ainda lhe falta para ter direito à aposentadoria, que seria regida pelas regras vigentes no momento da nova concessão.
19.	 Todavia, no caso em análise, como a vigência da aposentadoria (28/12/1993) é anterior à promulgação da EC 20/1998, pode-se aplicar o entendimento da Súmula 74 do TCU, para evitar o retorno do ex-servidor à atividade, concedendo-se assim a proporção mínima de 30/35 avos. Para melhor elucidação, transcreve-se a seguir a citada Súmula 74 deste Tribunal:
Súmula Nº 074 de 25/07/2012 [Nova Redação]
'Para efeito apenas de aposentadoria proporcional nos limites mínimos - 30/35 (homem) e 25/30 (mulher) - e não para o de acréscimo por tempo de serviço ou qualquer outra vantagem, admite-se a contagem do período de inatividade, daqueles que tenham adquirido o direito a esse benefício antes da promulgação da Emenda Constitucional 20/98, com o objetivo de suprir lacuna deixada pela exclusão de tempo de serviço não computável em face da lei e o de evitar a reversão à atividade de antigos servidores, cujas concessões foram tardiamente submetidas a exame e julgamento do Tribunal de Contas da União.'
20.	 Conforme item 3, esta Unidade Técnica solicitou esclarecimentos à Unidade Jurisdicionada também no que se refere a decisão judicial (URP) e acumulação ilegal da vantagem do art. 193 (FC5) e GADF.
21.	 No que concerne à URP, a Universidade Federal de Santa Catarina informou que a parcela não integra mais os vencimentos do ex-servidor desde janeiro de 2008 (peça 5, p. 1) .
22.	 Em relação à acumulação de quintos de FC5 e GADF, também há a informação de que a segunda rubrica foi paga até agosto de 1994 (peça 5, p. 2) .
23.	 Atualmente, existe rubrica referente ao pagamento de FC Judicial. No entanto, o valor está condizente com 5/5 de FC-5, conforme entendimento desta Corte de Contas, exposto a seguir.
Da FC Judicial
24.	 De acordo com a firme jurisprudência do TCU, é legítima a incorporação de quintos de função comissionada (quintos de FC) com base nos critérios definidos pela Portaria - MEC 474/1987. Contudo, é ilegítima a inclusão na base de cálculo da vantagem os reajustes concedidos pelas leis subsequentes que reestruturaram as carreiras das instituições federais de ensino ao longo do tempo, a teor do Acórdão 1283/2006-TCU-Segunda Câmara (relatoria de Walton Alencar Rodrigues) .
25.	 As sentenças judiciais que garantem a percepção das funções comissionadas com base na Portaria - MEC 474/1987 não determinam que a vantagem do artigo 193 da Lei 8.112/1990 ou os quintos da função correspondente (art. 62 da Lei 8.112/1990) devam ser calculados para sempre com base nos parâmetros da Portaria - MEC 474/1987, mesmo sobre novos planos de carreira, e incluindo vantagens criadas posteriormente.
26.	 Se as sentenças judiciais determinassem esse modo de cálculo, equivaleria a reconhecer direito adquirido a regime de vencimentos, o que é repelido pela jurisprudência do Supremo Tribunal Federal, a exemplo do RE 241.884-ES.
27.	 As sentenças judiciais limitam-se a coibir decessos remuneratórios decorrentes da transformação das funções comissionadas (FC) em cargos de direção (CD) , conforme determinado pela Lei 8.168/1991.
28.	 As razões pelas quais o TCU adotou esse entendimento estão muito bem explicadas no voto condutor do Acórdão 835/2012-TCU-Plenário (Relator Augusto Nardes) . Nesse acórdão, estão definidos os critérios para o cálculo das incorporações de quintos e opção dos servidores aposentados das instituições federais de ensino. São eles os seguintes:
a) para os servidores que não ajuizaram ações judiciais (ou para os que o fizeram, mas não lograram êxito, em decisão transitada em julgado) , as parcelas de quintos com amparo na Portaria - MEC 474/1987, desde que tenham iniciado o seu exercício até 31/10/1991, devem ser pagas sob a forma de vantagem pessoal nominalmente identificada (VPNI) , ajustando-se o valor da parcela ao que era devido em 1/11/1991, data de eficácia da Lei 8.168/1991, atualizada, desde então, exclusivamente pelos reajustes gerais concedidos ao funcionalismo, conforme preceitua o art. 15, § 1º, da Lei 9.527/1997;
b) para os servidores que obtiveram decisões judiciais favoráveis já transitadas em julgado, confirmadas em grau de recurso, os quintos de FC devem ser calculados adequando-se o valor nominal às condições deferidas na sentença, de modo que a quantia inicial seja apurada na data da publicação do provimento jurisdicional de 1º grau e, a partir daí, transformada em VPNI, atualizada, desde então, exclusivamente pelos reajustes gerais concedidos ao funcionalismo, conforme preceitua o art. 15, § 1º, da Lei 9.527/1997.
29.	 Vale lembrar que o cálculo das FC estava previsto no art. 2º da Portaria - MEC 474/1987, o qual estabelecia que: 
Art. 2º. As Funções Comissionadas são previstas no Anexo I, devendo ser exercidas em regime de tempo integral. Parágrafo Único. A remuneração das Funções Comissionadas previstas no Anexo I terá valor igual ao da remuneração do Professor Titular da carreira do Magistério Superior em regime de Dedicação Exclusiva, com Doutorado, acrescida dos percentuais a seguir especificados:
FC-1 - 80%
FC-2 - 65%
FC-3 - 55%
FC-4 - 40%
FC-5 - 30%
FC-6 - 20%.
30.	 Tendo em vista as alterações de moedas ocorridas em julho de 1993 e junho de 1994, foi adotada a tabela de remuneração vigente em janeiro de 1995 como referência para o cálculo da referida VPNI.
31.	 A tabela a seguir apresenta os valores da VPNI integral para cada FC, conforme a jurisprudência do TCU.
	Função
	%
	Remuneração (*) 
	Valor do acréscimo
	Total da VPNI em 1995
	Índices (**) 
	Valor total da VPNI (5/5) 

	FC-1
	80
	3.169,37
	2.535,49
	5.704,86
	1,04535
	5.963,58

	FC-2
	65
	3.169,37
	2.060,09
	5.229,46
	1,04535
	5.466,61

	FC-3
	55
	3.169,37
	1.743,15
	4.912,52
	1,04535
	5.135,30

	FC-4
	40
	3.169,37
	1.267,74
	4.437,11
	1,04535
	4.638,34

	FC-5
	30
	3.169,37
	950,81
	4.120,18
	1,04535
	4.307,03

	FC-6
	20
	3.169,37
	633,87
	3.803,24
	1,04535
	3.975,72

	FC-7
	0
	3.169,37
	0
	3.169,37
	1,04535
	3.313,10

32.  Atualmente, o interessado recebe o montante de R$ 4.307,03 relativos a 5/5 de FC-5.
CONCLUSÃO
33.	 Em razão do exposto e tendo em vista as análises realizadas nos atos constantes do presente processo, esta Unidade Técnica propõe que seja considerado ilegal, o ato de concessão de aposentadoria em favor de Francisco Airton Garcia (CPF XXX.156.539-XX) , tendo em vista a utilização de tempo de aluno-aprendiz em desacordo com o entendimento desta Corte de Contas.
PROPOSTA DE ENCAMINHAMENTO
34.	 Ante o exposto, e com base nos arts. 71, inciso III, da Constituição Federal; 1º, inciso V, e 39, inciso II, da Lei 8.443/1992; 260, § 1º, do Regimento Interno do Tribunal de Contas da União, propõe-se:
a) considerar ilegal e recusar registro ao ato de aposentadoria de Francisco Airton Garcia (CPF XXX.156.539-XX) ;
b) dispensar a devolução dos valores indevidamente recebidos até a data da ciência do acórdão que vier a ser prolatado, com base no Enunciado 106 da Súmula da Jurisprudência do TCU;
c) determinar à Universidade Federal de Santa Catarina, com base no art. 45 da Lei 8.443/1992, que:
c.1) esclareça ao interessado que poderá optar por retornar à atividade e cumprir o tempo faltante para aposentadoria integral, a qual terá como fundamento as regras vigentes no momento da nova concessão; ou permanecer aposentado na proporção mínima de 30/35 avos, tendo em vista que a vigência de sua aposentadoria é anterior a 16/12/1998, data limite prevista no Enunciado 74 da Súmula da Jurisprudência do TCU, sendo possível a contagem do período de inatividade para efeito de aposentadoria proporcional nos limites mínimos ¿ 30/35 (homem) e 25/30 (mulher) ;
c.2) cadastre novo ato, livre da irregularidade apontada, submetendo-o ao TCU no prazo de trinta dias, nos termos dos arts. 262, § 2º, do Regimento Interno do TCU e 19, § 3º, da Instrução Normativa-TCU 78/2018;
c.3) informe ao interessado o teor do acórdão que vier a ser prolatado, encaminhando ao TCU, no prazo de trinta dias, comprovante da data de ciência pelo interessado, nos termos do art. 4º, § 3º, da Resolução-TCU 170/2004.
O Ministério Público, representado nos autos pelo Procurador Dr. Marinus Eduardo De Vries Marsico, manifestou-se de acordo com a proposição da unidade técnica (peça 16) . 
É o Relatório.

não há.

Procurador Marinus Eduardo De Vries Marsico.

APOSENTADORIA. AVERBAÇÃO DE TEMPO DE SERVIÇO NA CONDIÇÃO DE ALUNO APRENDIZ PARA FINS DE APOSENTADORIA NO REGIME ESTATUTÁRIO EM DESACORDO COM OS REQUISITOS PREVISTOS NO ENUNCIADO 96 DA SÚMULA DE JURISPRUDÊNCIA DO TCU. OITIVA NOS TERMOS DO ACÓRDÃO 587/2011-TCU-PLENÁRIO. ILEGALIDADE. DETERMINAÇÕES.

APOSENTADORIA (APOS)

Secretaria de Fiscalização de Pessoal (Sefip).

Aprecia-se, nesta oportunidade, ato de concessão de aposentadoria emitido pela Universidade Federal de Santa Catarina em favor do ex-servidor Francisco Airton Garcia. 
Na instrução de peça 14, a Sefip, após realizar a oitiva do interessado, propõe a ilegalidade do ato constante dos autos em razão da averbação de tempo de serviço na condição de aluno aprendiz em desacordo com os requisitos prescritos no enunciado 96 da Súmula de Jurisprudência do TCU. 
O Ministério Público junto ao TCU, em sua manifestação regimental (peça 16) , ratifica as conclusões formuladas pela unidade técnica. 
-II-
No mérito, registro minha concordância com a proposta formulada pela unidade técnica, aquiescida pela manifestação do MPTCU, razão pela qual acolho os pareceres precedentes por seus próprios fundamentos, valendo-me, para tanto, da técnica da motivação per relationem, sem prejuízo de tecer os breves comentários a seguir.
Preliminarmente, verifico que o ato em comento foi emitido fazendo constar entre as vantagens que integram os proventos, a parcela decorrente da URP (26,05%) , bem como o pagamento de quintos de FC com fundamento na Portaria MEC 474/1987. Quanto à primeira vantagem, que se refere a plano econômico, observo que ela deixou de integrar os proventos do inativo a partir de agosto de 2008[footnoteRef:2]. Portanto, tal vantagem não é mais percebida nos proventos atuais, consoante se verifica na ficha financeira acostada na peça 11. No que diz respeito ao pagamento da parcela decorrente de quintos de FC, observo que o inativo percebe o valor de R$ 4.307,03, referente a 5/5 de uma FC-5, em decorrência da ocupação de funções de confiança no período compreendido entre 11/3/1977 a 30/4/1993, consoante se extrai do formulário acostado na peça 12. Com isso, na linha do que sustenta a unidade técnica, entendo que o referido pagamento se encontra regular, dentro dos parâmetros estabelecidos pela jurisprudência desta Corte de Contas. [2:  Informação obtida por meio de consulta realizada no Sistema Integrado de Administração de Pessoal (SIAPE) , no dia 8/1/2019. ] 
No que diz respeito à averbação de tempo na condição de aluno aprendiz, assiste razão aos pareceres precedentes. Verifico que a situação do interessado era a seguinte, no momento da inativação, quando se computou tempo na condição de aluno aprendiz: 
	Nome
	Data da inativação
	Idade na inativação
 (anos) 
	Idade atual
 (anos) 
	Tempo questionado
	Modalidade de aposentadoria

	Francisco Airton Garcia
	28/12/1993
	41 anos e 7 meses
	66 anos e 8 meses
	6 anos, 7 meses e 13 dias (aluno-aprendiz) 
	Voluntária com proventos proporcionais (30/35) 

Em sua defesa o interessado alega, em síntese, que a averbação do tempo de serviço na condição de aluno aprendiz foi efetuada de acordo com a Súmula 96 desta Corte de Contas, que era o referencial vigente à época da concessão em comento (peça 10) . Verifico, na documentação fornecida pela entidade via diligência (peça 5) , a existência de duas certidões emitidas pelo então Colégio Agrícola "Senador Gomes de Oliveira", vinculada à Universidade Federal de Santa Catarina, nas quais constam a frequência do interessado e o tempo total integralizado. Nas referidas certidões, restam consignados, também, os seguintes registros padronizados:
"Certifico, ainda, que por normas regulamentares da escola, o aluno recebia alimentação e hospedagem (sistema de internato) , materiais e equipamentos necessários a suas atividades, com o fito de viabilizar o aprendizado nas aulas teóricas e práticas que lhe eram ministradas e a realização de projetos cujas despesas faziam parte do orçamento da União (...) ".
Diante desse contexto, observo que as certidões aludidas apresentadas pela entidade (peça 5, fls. 6/7) não atendem aos requisitos do Enunciado 96 da Súmula de Jurisprudência deste Tribunal, pois não fazem menção a nenhum tipo de remuneração ou mesmo auxílio recebido pelo ex-aluno. Também não há qualquer registro de trabalho prestado na execução de encomendas, mas apenas à percepção de "retribuição indireta" a título de hospedagem, alimentação, materiais e equipamentos, como se observou na transcrição supra.
Ocorre que os referidos subsídios estatais não evidenciam nenhuma atividade laboral e não preenchem os requisitos estabelecidos pelo Enunciado 96 da Súmula de Jurisprudência do TCU, cujo teor transcrevo a seguir:
"Conta-se para todos os efeitos, como tempo de serviço público, o período de trabalho prestado, na qualidade de aluno-aprendiz, em Escola Pública Profissional, desde que comprovada a retribuição pecuniária à conta do Orçamento, admitindo-se, como tal, o recebimento de alimentação, fardamento, material escolar e parcela de renda auferida com a execução de encomendas para terceiros.
Portanto, o tempo averbado na condição de aluno aprendiz deve ser excluído da aposentadoria em questão, eis que não atende os requisitos para ser computado na inativação em análise. Com a exclusão do lapso temporal inquinado, o interessado conta com 23 anos, 8 meses e 8 dias de tempo para aposentadoria.
Destaco que, ao contrário do que propõe a Sefip, não é aplicável ao caso concreto, o Enunciado 74 da Sumula de Jurisprudência deste Tribunal, cujo teor é o seguinte:
"Para efeito apenas de aposentadoria proporcional nos limites mínimos - 30/35 (homem) e 25/30 (mulher) - e não para o de acréscimo por tempo de serviço ou qualquer outra vantagem, admite-se a contagem do período de inatividade, daqueles que tenham adquirido o direito a esse benefício antes da promulgação da Emenda Constitucional 20/98, com o objetivo de suprir lacuna deixada pela exclusão de tempo de serviço não computável em face da lei e o de evitar a reversão à atividade de antigos servidores, cujas concessões foram tardiamente submetidas a exame e julgamento do Tribunal de Contas da União".
Para os servidores que tenham adquirido o benefício da aposentadoria anteriormente à vigência da Emenda Constitucional 20/98, é admissível a contagem do tempo de inatividade nos limites mínimos proporcionais de 30/35 (homem) e 25/30 (mulher) . Assim, somente o tempo de inatividade anterior à vigência da Emenda Constitucional 20/98 poderá ser computado para fins de nova aposentadoria, ainda assim, proporcional nos limites mínimos - 30/35 (homem) e 25/30 (mulher) . 
No caso em epígrafe, a vigência da concessão ocorreu em 28/12/1993, anterior à vigência da Emenda Constitucional 20/1998 (16/12/1998) , data limite prevista no Enunciado 74 da Súmula da Jurisprudência do TCU. Nesse intervalo de tempo, transcorreram 4 anos, 11 meses e 20 dias sendo que tal período seria insuficiente para suprir a lacuna deixada pelo período averbado irregularmente como aluno aprendiz (6 anos, 7 meses e 13 dias) . Portanto, mesmo com a contagem de período de inatividade para efeito de aposentadoria proporcional nos limites mínimos - 30/35 (no caso de homem) , o recorrente contaria apenas com 28 anos de tempo de serviço (28 anos e 8 meses) , sendo inviável a inativação com essa proporção (28/35) . Não se aplica, portanto, o referido enunciado ao caso dos autos. 
Por fim, cabe esclarecer ao interessado que ele poderá permanecer aposentado, caso seja providenciada alteração na fundamentação legal da sua concessão, de forma a contemplar a regra atual prevista no art. 40, §1°, inciso III, alínea "b", da Constituição Federal, calculando-se os proventos nos termos do art. 40, §§ 3º e 17, da Constituição Federal, e art. 1º da Lei 10.887/2004, na proporção 23/35.
	Ante o exposto, VOTO para que seja adotada a minuta de acórdão que ora trago ao exame deste Colegiado.
TCU, Sala das Sessões Ministro Luciano Brandão Alves de Souza, em 12 de fevereiro de 2019.
Ministro VITAL DO RÊGO 
Relator